【裁判字號】    97,消債更,405
【裁判日期】    971016
【裁判案由】    聲請更生程序
【裁判全文】
臺灣高雄地方法院民事裁定           97年度消債更字第405號
聲  請  人  甲○○
上列當事人聲請消費者債務清理事件，本院裁定如下：
    主  文
聲請人甲○○自民國九十七年十月十六日下午五時起開始更生程
序。
命司法事務官進行本件更生程序。
    理  由
一、聲請意旨略以：聲請人前與附表編號二至十五所示之銀行訂
    定消費借貸、信用卡或現金卡契約，致積欠無擔保債務合計
    新台幣（下同）3,421,433 元，因無法清償債務，於民國95
    年間依金融主管機關協調成立之中華民國銀行公會會員辦理
    消費金融案件無擔保債務協商機制，與如附表所示之最大債
    權銀行中國信託銀行達成分期還款協議，同意自95年7 月起
    ，以分80期，年利率3.88 %，於每月10日償還48,607元之方
    式，償還前開債務。惟因聲請人每月之薪資僅32,480元，又
    須按期償還附表編號一所示臺灣銀行之房屋貸款，而聲請人
    於97年2 月起又遭每月扣薪1/3 （97年度執字第4852號），
    尚須支出聲請人本人之基本生活費用及母親、女兒之扶養費
    用，在向親友借貸無門之情況下，不得已毀諾未再按期清償
    ，尚積欠如附表所示銀行之債務合計4,444,514 元（其中無
    擔保債務合計3,580,514 元），實已陷於不能清償債務之情
    形，且係因不可歸責於聲請人之事由所致。又聲請人於97年
    5 月28日再依消費者債務清理條之規定，向最大債權金融機
    構臺灣銀行申請前置協商，惟遭臺灣銀行以違反95年銀行公
    會債務協商為由退件，致協商不協立，爰依消費者債務清理
    條例之規定聲請更生等語。
二、按債務人不能清償債務或有不能清償之虞者，得依本條例所
    定更生程序，清理其債務；債務人無擔保或無優先權之債務
    總額未逾1,200 萬元者，於法院裁定開始清算程序或宣告破
    產前，得向法院聲請更生；法院開始更生程序之裁定，應載
    明其年、月、日、時，並即時發生效力；法院裁定開始更生
    或清算程序後，得命司法事務官進行更生或清算程序，必要
    時得選任律師、會計師或其他適當之自然人或法人一人為監
    督人或管理人，此為消費者債務清理條例第3 條、第42條第
    1 項、第45條第1 項、第16條第1 項分別定有明文。
三、聲請人主張其雖曾與附表編號二到十五所示銀行，依中華民
    國銀行公會會員辦理消費金融案件無擔保債務協商機制達成
    分期還款之協議，但有擔保債務之房屋貸款之債權銀行臺灣
    銀行未參與當時之協商，經聲請人於97年5 月15日依消費者
    債務清理條例之規定，向最大債權金融機構臺灣銀行協商後
    ，遭退件致協商不協立等事實，業據聲請人提出協議書、無
    擔保債務還款計劃、前置協商申請書、前置協商退件通知函
    、財團法人金融聯合徵信中心債務清理條例前置協商專用債
    權人清冊在卷可稽（見本院卷第13頁至16頁、第47頁至51頁
    ），足認聲請人已依消費者債務清理條例第151 條第1 項規
    定進行協商程序而不成立甚明。故本件所應審究者厥為聲請
    人是否有不能清償債務或不能清償之虞之情形。
四、經查：
（一）依聲請人95年度綜合所得稅各類所得資料清單、96年度各
      類所得扣繳憑單（見本院卷第22至23頁）所載，聲請人95
      年度之各類所得給付總額為359,065 元，依此計算其每月
      之平均收入為29,922元；96年度之各類所得給付總額為
      401,188 元，依此計算其每月之平均收入為33,432元。又
      聲請人主張其於97年2 月起又遭每月扣薪1/3 ，業據聲請
      人提出97年度2 月至4 月薪資表在卷可憑（卷第8 頁至第
      10頁），堪認屬實，是依此計算聲請人目前每月實領之平
      均薪資約為21835 元。就聲請人本人之必要生活支出部份
      ，聲請人並未提出全部憑證以資證明，無從審酌是否均屬
      必要之費用，此部份因消費者債務清理條例之立法目的，
      係為使不幸陷入經濟困境之人得以清理債務、重建生活，
      並在清理過程中能保有符合人性尊嚴之最低基本生活，而
      非維持債務人過去慣常之寬逸生活，是於評估履行原協商
      方案是否顯有重大困難時，並非由聲請人任意主張其基本
      生活費用之數額，否則將造成揮霍無度以致清償能力降低
      ，反而易使更生程序無從進行，因此本院認應以內政部所
      公告之97年度台灣省低收入戶最低生活費用每人每月為9,
      829 元計算始為合理。另聲請人主張其每月實際支出女兒
      蘇品萱扶養費用每月為4,915 元，依上開說明，蘇品萱每
      月生活費用亦應以9,829 元計算，而蘇品萱之扶養義務人
      有2 人，聲請人亦未舉證證明其餘1 名扶養義務人有無法
      負擔扶養費用之理由，則聲請人每月應負擔之扶養費用應
      係4,915 元（計算式：9,829 元÷2 ＝4,915 元），是聲
      請人主張每月須支出其女蘇品萱之必要生活費用4,915 元
      ，應屬可採。另聲請人主張需支出母親李美之扶養費用
      3,276 元部分，惟按受扶養權利者，以不能維持生活而無
      謀生能力者為限，民法第1117條第1 項定有明文；同條第
      2 項規定，前項無謀生能力之限制，於直系血親尊親屬不
      適用之，即直系血親尊親屬受扶養者，仍須以不能維持生
      活者為限（最高法院87年度臺上字第1696號判決意旨參照
      ），依聲請人之母李美95、96年度之綜合所得稅各類所得
      資料顯示，李美於95、96年分別有利息所得21,563元、28
      ,363 元 （見本院卷第86、87頁），以現在銀行定存利率
      約年息百分2.5 計算，其銀行存款至少有1 百餘萬元以上
      ，足認其有相當資力，並非不能維持生活，足認其母無受
      聲請人扶養之必要，故聲請人此一主張自不可採。
（二）又聲請人名下雖擁有房屋及土地各1 筆，惟已共同設定本
      金1,920,000 元之最高限額抵押權及500,000 元之普通抵
      押權，且有864,000 元之房貸尚未清償，有財政部台灣省
      南區國稅局財產歸屬資料清單、土地登記謄本及建物登記
      謄本在卷足憑（卷第20頁、第93至96頁），故其價值堪認
      低微。另聲請人所持有之華新麗華股份有限公司1,255 股
      及神達電腦股份有限公司1,400 股之股份，亦已於96年賣
      出，有財政部台灣省南區國稅局財產歸屬資料清單、寶來
      證券證券存摺在卷足憑（卷第20頁、第81頁）。是故，本
      件足認聲請人名下並無恆產，其既負有如附表所示債務，
      以聲請人目前每月實領之平均薪資21835 元計算，扣除個
      人必要生活費用及其女之扶養費用後，至多僅餘7091元（
      計算式：21835 元-9829 元-4915 元=7091 元），已顯不
      足以清償原協商金額，客觀上堪認其確已陷於不能清償之
      情形。
五、綜上所述，聲請人有不能清償債務之情事，其無法清償如附
    表編號二至十五所示之無擔保債務未逾1,200 萬元，且無消
    費者債務清理條例第46條各款所定應駁回更生聲請之事由存
    在，故聲請人聲請本件更生，即無不合，應予准許，爰裁定
    如主文第一項所示，並依上開規定命司法事務官進行本件更
    生程序，爰裁定如主文第二項所示。
六、依消費者債務清理條例第11條第1 項、第45條第1 項、第16
    條第1 項，裁定如主文。
中    華    民    國    97    年    10    月    16    日
                  民事第六庭  法  官  鄭凱文
上為正本係照原本作成。
本件不得抗告。
本裁定已於民國97年10月16日下午5 時公告。
中    華    民    國    97    年    10    月    16    日
                              書記官  張家瑜
附表：
┌──┬────────────┬────────┬───────┐
│編號│債權人                  │金額（新台幣）  │種    類      │
├──┼────────────┼────────┼───────┤
│ 一 │台灣銀行                │864,000元       │房屋貸款      │
├──┼────────────┼────────┼───────┤
│ 二 │國泰世華銀行            │457,951元       │信用貸款      │
├──┼────────────┼────────┼───────┤
│ 三 │兆豐國際商業銀行        │167,535元       │信用卡消費款  │
├──┼────────────┼────────┼───────┤
│ 四 │花旗銀行                │49,531 元       │信用卡消費款  │
├──┼────────────┼────────┼───────┤
│ 五 │台灣新光商業銀行        │199,679元       │信用卡消費款  │
├──┼────────────┼────────┼───────┤
│ 六 │陽信銀行                │102,142元       │信用卡消費款  │
├──┼────────────┼────────┼───────┤
│ 七 │聯邦銀行                │178,710元       │信用卡消費款  │
│    │                        │                │              │
├──┼────────────┼────────┼───────┤
│ 八 │匯豐（原中華）銀行      │161,000元       │信用卡消費款  │
├──┼────────────┼────────┼───────┤
│ 九 │遠東銀行                │203,475元       │信用卡消費款  │
├──┼────────────┼────────┼───────┤
│ 十 │元大銀行                │39,819 元       │信用卡消費款  │
├──┼────────────┼────────┼───────┤
│十一│萬泰銀行                │87,000 元       │信用貸款      │
├──┼────────────┼────────┼───────┤
│十二│台新銀行                │408,442元       │信用貸款、信用│
│    │                        │                │卡消費款      │
├──┼────────────┼────────┼───────┤
│十三│安泰銀行                │484,000元       │信用卡貸款    │
├──┼────────────┼────────┼───────┤
│十四│中國信託銀行            │787,779元       │信用貸款、信用│
│    │                        │                │卡消費款      │
├──┼────────────┼────────┼───────┤
│十五│慶豐銀行                │253,451元       │信用卡消費款  │
├──┴────────────┼────────┴───────┤
│   合             計          │4,444,514元                     │
└───────────────┴────────────────┘


司法院資訊處製作；財團法人民間司法改革基金會備份。
